---
title: "Poročilo pri predmetu Analiza podatkov s programom R"
author: "Urška Rožman"
output:
  html_document: default
  pdf_document:
    includes:
      in_header: lib/styles.sty
    latex_engine: xelatex
  word_document: default
---

```{r setup, echo=FALSE, results='hide', message=FALSE,warning=FALSE}
# Če želimo nastaviti pisave v PDF-ju, odkomentiramo
# in sledimo navodilom v programu.
source("fontconfig.r", encoding = "UTF-8")

# Uvoz vseh potrebnih knjižnic
source("lib/libraries.r", encoding = "UTF-8")
```

# Izbira teme

Izbrala sem si temo z naslovom Analiza naravnega prirastka v Sloveniji in primerjava naravnega prirastka z drugimi Evropskimi državami. Analizirala bom rodnost, umrljivost in naravni prirastek v Sloveniji po regijah in spolu. V nadaljevanju pa ga bom primerjala s prirastkom v drugih Evropskih državah.

***

# Obdelava, uvoz in čiščenje podatkov

```{r uvoz, echo=FALSE,message=FALSE,warning=FALSE}
source("uvoz/uvoz.r", encoding = "UTF-8")
```

Podatke za prvo tabelo sem dobila na spletni strani statističnega urada Slovenije ter jih uvozila v CSV obliki, podatke za drugo tabelo pa sem v HTML obliki uvozila iz spletne strani EUROSTAT.

Povezave na podatke:
<http://ec.europa.eu/eurostat/web/population-demography-migration-projections/births-fertitily-data/database>
<http://pxweb.stat.si/pxweb/Dialog/varval.asp?ma=05I1002S&ti=&path=../Database/Dem_soc/05_prebivalstvo/25_selitveno_gibanje/05_05I10_naravno_gibanje/&lang=2>

Prva tabela vsebuje stolpce:

- ime kraja (imenska spremenljivka)
- leto (številska spremenljivka)
- število živorojenih moških (številska spremenljivka)
    - prikazuje rodnost moških po krajih in letih
- število živorojenih ženske (številska spremenljivka)
    - prikazuje rodnost žensk po krajih in letih
- število umrlih moških (številska spremenljivka)
    - prikazuje umrljivost moških po krajih in leti
- število umrlih žensk (številska spremenljivka)
    - prikazuje umrljivost žensk po krajih in letih
- naravni prirastek moških (številska spremenljivka)
    - prikazuje naravni prirastek moških po krajih in letih
- naravni prirastek žensk (številska spremenljivka)
    - prikazuje naravni prirastek moških po krajih in letih
- relativen naravni prirastek (številska spremenljivka)
- število urmlih na 1000 prebivalcev (šteilska spremenljivka)
- število živorojenih na 1000 prebivalcev (številska spremenljivka)


```{r razpredelnica1, echo=FALSE}
kable(head(tabela))
```


Te stolpce sem prečistila (mesta kjer ni bilo podatka sem zamenjala z NA), izbrisala nepotrebne stolpce in vrstice ter zagotovila, da bodo številske spremenljivke res številske. Tabelo sem ločila na pet pod tabel, ki so bile ločene glede na leto. Dodala sem stolpec "skupni.prirast" ki je seštevek naravnega prirasta moških in žensk. Da bi bilo filtriranje podatkov še lažje, sem dodala še stolpec "velikost" ki je urejenostna spremenljivka in sicer klasificira prirastek kot "pozitiven","negativen" oziroma "ni prirastka".

Druga tabela, ki je bila uvožena v HTML obliki vsebuje podatke o naravnem prirastku evropskih držav. Najprej sem uvozila zgolj podatke o prirastku ki so klicani z eno spremenljivko,ter jih dala v matriko, kasneje pa še podatke o letih merjenja ter državah. Ko sem prečistila nepotrebne podatke (zamenjava znakov "-","("b") z NA, ter pri vektorju držav in let napotrebne znake med željenimi državami) sem podatke, države in leta združila v eno tabelo. Ker želim analizirati le podatke od 2010-2013 sem ostale stolpce izbrisala. 

```{r razpredelnica2, echo=FALSE}
kable(head(podatkiHTML))
```

Nato sem narisala še nekaj grafov.

```{r graf1, echo=FALSE,fig.align='center',fig.cap='negativen.prirast.2010'}
ggplot(data=tabela2010 %>% filter(velikost=="negativen"), aes(x=kraj, y=skupni.prirast)) +  theme(axis.text.x = element_text(angle = 90, vjust = 0.5))+geom_point()


```
Prikazuje negativen prirast v letu 2010 po občinah.

```{r graf2, echo=FALSE,fig.align='center',fig.cap='pozitiven.prirast.2010'}
ggplot(data=tabela2010 %>% filter(velikost=="pozitiven"), aes(x=kraj, y=skupni.prirast)) +  theme(axis.text.x = element_text(angle = 90, vjust = 0.5))+geom_point()


```
Prikazuje pozitiven prirast v letu 2010 po občinah.


```{r graf3, echo=FALSE,fig.align='center',fig.cap='ni.prirasta.2010'}
ggplot(data=tabela2010 %>% filter(velikost=="ni prirastka"), aes(x=kraj, y=skupni.prirast)) + geom_point()

```
Prikazuje občine v letu 2010, ki so brez prirastka.

# Analiza in vizualizacija podatkov
```{r vizualizacija, echo=FALSE,message=FALSE,warning=FALSE}
source("vizualizacija/analiza.3.faza.r", encoding = "UTF-8")
```

Preden sem začela z izdelavo zemljevidov sem v tabele občin dodala Ankaran, ki je novonastala občina, zato je v tabelah s podatki še ni bilo. Nato sem se lotila izdelave.

### Zemljevid naravnega prirasta po po občinah v Sloveniji v letu 2011
```{r zemljevid1, echo=FALSE, fig.align='center', fig.cap='Zemljevid naravnega prirastka v letu 2011'}
zem1<- ggplot() + geom_polygon(data = obc, aes(x = long, y = lat, group = group, fill = PRIRAST2011),color = "grey") +
  scale_fill_gradient(low="#d6b6ac", high="#090604") +
  guides(fill = guide_colorbar(title = "Naravni prirast 2011"))
print(zem1)
```
Zemljevid nam prikazuje naravni prirast v letu 2011 po občinah. Največji absolutni naravni prirast je v Ljubljani, najmanjši pa v Mariboru.
Največji relativni prirast je v občini Dol pri Ljublajni, najmanjši pa v Dravogradu.

```{r graf4, echo=FALSE,fig.align='center',fig.cap='skupni prirast'}
ggplot(tabela %>% filter(kraj %in% c("Dravograd", "Ljubljana", "Maribor","Dol pri Ljubljani")),aes(x = leto, y = naravni.prirast.na.1000.prebivalcev, group = kraj,color = kraj)) + geom_line()

```


### Zemljevid občin spozitivnim prirastom, negativnim prirastom in občin brez prirasta
```{r zemljevid2, echo=FALSE, fig.align='center', fig.cap='Zemljevid naravnega prirastka v letu 2011 z velikostmi'}
zem2<-zem1+ geom_point(data = obc , aes(x = Y_C, y = X_C, color = VELIKOST)) +
  scale_color_manual(name="Tip", breaks = c("POZITIVEN", "NEGATIVEN","NI PRIRASTKA"),
                     labels = c("POZITIVEN", "NEGATIVEN","NI PRIRASTKA"),
                     values = c("blue", "red","orange")) 
print(zem2)
```
Zemljevid prikazuje skupni prirast v letu 2011, s pikami pa je označena velikost prirasta. Modra pika prikazuje vse občine kjer je prirast pozitiven, rdeča tiste, kjer je negativen, rumena pa občine brez prirasta.

### Zemljevid umrlivosti v letu 2011
```{r zemljevid3, echo=FALSE, fig.align='center', fig.cap='Zemljevid umrlivosti 2011'}
zem3<-ggplot() + geom_polygon(data = obc, aes(x = long, y = lat, group = group, fill = UMRLIVOST2011),color = "grey") +
  scale_fill_gradient(low="#fded75", high= "#100f00") +
  guides(fill = guide_colorbar(title = "Umrlivost 2011")) +
  geom_text(data = obc %>% filter(OB_IME %in% c("BELTINCI","BRDA","LJUBLJANA","MARIBOR")),
          aes(x = Y_C, y = X_C, label = OB_IME),          size = 3, vjust = 2)
print(zem3)
```
Zemljevid prikazuje umrlivost po občinah v letu 2011 za moške in ženske skupaj. Največjo absolutno umrljivost ima Maribor, največjo relativno pa Brda.Najmanjšo absolutno umrlivost ima Ljubljana, najmanjšo relativno pa Beltinci.

### Analiza povprečnega naravnega prirasta po letih
Ugotovila sem, da je naravni prirast po letih od 2010 do 2013 padal,nato se 2014 spet narastel.
```{r graf5, echo=FALSE,fig.align='center',fig.cap='naravni prirast'}
ggplot(tabela %>% filter(kraj %in% c("Koper/Capodistria", "Ljubljana", "Maribor","Ptuj","Novo mesto")),
       aes(x = leto, y = skupni.prirast, group = kraj, color = kraj)) +
  geom_line()

```
Graf prikazuje gibanje naravnega prirasta v nekaj izmed izbranih občinah.

### Analiza živorojenih moških in žensk ločeno po letih
Ugotovila sem, da povprečnono število živorojenih žensk po letih pada, prav tako tudi število živorojenih moških. Vsako leto pa je število živorojenih moških večje od števila živorojenih žensk.

```{r graf6, echo=FALSE,fig.align='center',fig.cap='Zivorojene zenske'}
ggplot(tabela %>% filter(kraj %in% c("Koper/Capodistria", "Ljubljana", "Maribor","Ptuj","Novo mesto")),
       aes(x = kraj, y = zivorojene.zenske, fill = factor(leto))) +
    geom_bar(stat = "identity", position = "dodge")
ggplot(tabela %>% filter(kraj %in% c("Koper/Capodistria", "Ljubljana", "Maribor","Ptuj","Novo mesto")),
       aes(x = kraj, y = zivorojeni.moski, fill = factor(leto))) +
    geom_bar(stat = "identity", position = "dodge")
```
Prvi graf prikazuje gibanje števila živorojenih žensk v nekaj izmed izbranih občin, drugi pa gibanje števila živorojenih moških.

### Analiza umrlih moških in žensk ločeno po letih
Ugotovila sem, da v povprečju vsako leto umre več žensk kot moških. Podatki po letih so približno konstantni. Vsako leto pa je število umrlih ženske večje od števila umrlih moških.


```{r graf7, echo=FALSE,fig.align='center',fig.cap='urmlivost'}
ggplot(tabela %>% filter(kraj %in% c("Brda","Kobilje","Beltinci","Brezovica","Solcava")),aes(x = leto, y = umrli.na.1000, group = kraj, color = kraj)) +geom_line()

```
Na grafu so prikazane občine, ki po izračunanih vrednostih zajemajo najnižjo oziroma najvišjo smrtnost v enem izmed let od 2010 do 2014.

### Primerjava naravnega prirasta v Sloveniji z ostalimi Evropskimi državami

Ugotovila sem, da je imela največji povprečni naravni prirast v letu 2010 Islandija,v letih 2011-2013 pa Turčija.
Najmanjši navani prirast izmed Evropskih držav je imela v letih 2010 in 2011 Madžarska, v letu 2012 San marino, v letu 2013 pa Portugalska.
Ugotovila sem, da je povprečni slovenski prirast večji od povprečnega evropskega po letih.

### Napredna analiza podatkov
```{r analiza, echo=FALSE,message=FALSE,warning=FALSE}
source("analiza/analiza.r", encoding = "UTF-8")
```
V četrti fazi sem sestavila model, kako sta med sabo odvisni dve spremenljivki. Primerjala sem odvisnost živorojenih moških in žensk, umrlih moških z žen ter skupni naravni prirast žensk in moških.

```{r graf8, echo=FALSE,fig.align='center',fig.cap='Odvisnost naravnega prirasta žensk in moških'}
j<- ggplot(tabela, aes(x = naravni.prirast.moski, y = naravni.prirast.zenske)) + geom_point()
j + geom_smooth(method = "lm")
```

Iz grafa je razvidno da je največja razpršenost podatkov pri velikih vrednostih, najbolj zgoščeni pa so podatki pri vrednostih med -50 in 100. Za prikaz sem pravtako uporabila linearno metodo.

```{r graf9, echo=FALSE,fig.align='center',fig.cap='odvisnost živorojenih žensk in moških'}
u<- ggplot(tabela, aes(x = zivorojeni.moski, y = zivorojene.zenske)) + geom_point()
u + geom_smooth(method = "lm")

```

Iz grafa je razvidno, da je razmerje med živorojenimi ženskami in moškimi konstantno, brez večjih odstopanj.Njabolj zgoščeni podatki so pri majhnih prednostih. Za prikaz sem uporabila linearno metodo.

```{r graf10, echo=FALSE,fig.align='center',fig.cap='odvisnost umrlih moških in žensk'}
v<- ggplot(tabela, aes(x = umrli.moski, y = umrle.zenske)) + geom_point()
v + geom_smooth(method = "lm")
```

Iz grafa je razvidno da je razmerje med umrlimi moškimi in ženskami prav tako konstantno pri večini vrednosti, do rahle razpršenosti podatkov pride pri večjih vrednostih. Za prikaz sem uporabila linearno metodo.

### Napoved naravnega prirasta za Slovenijo

```{r graf11, echo=FALSE,fig.align='center'}
nnaravni.prirast<-tabela$skupni.prirast
lleto<-tabela$leto
uumrli<- tabela$umrle.zenske + tabela$umrli.moski
plot(lleto,nnaravni.prirast, xlim=c(2010,2020),ylim=c(-100,300),
     xlab="Leto",ylab="Skupni naravni prirast",
     main="Napoved naravnega prirasta za Slovenijo",pch=20,col="lightblue",type="p",lwd=3.5)
linearna<-lm(nnaravni.prirast~lleto)
abline(ln,col="red")
kvadratna<-lm(nnaravni.prirast~I(lleto^2)+lleto)
curve(predict(kvp, data.frame(lleto=x)), add = TRUE, col = "green")
loep<-loess(nnaravni.prirast~lleto)
curve(predict(loep, data.frame(lleto=x)),add=TRUE,col="blue")
legend("topright", c("Linerana metoda", "Kvadratna metoda","Loess"),lty=c(1,1,1), col = c("red","green","blue"))
```

Graf prikazuje napoved naravnega prirasta do leta 2020. Upobljene so linearna metoda, kvadratna ter metoda loess. 
Pri izračunu ostanov sem ugotovila, da je metoda loess najnatančnejša.

