---
title: "Poročilo pri predmetu Analiza podatkov s programom R"
author: "Urška Rožman"
output:
  pdf_document:
    latex_engine: xelatex
    includes:
      in_header: lib/styles.sty
---

```{r setup, echo=FALSE, results='hide', message=FALSE}
# Če želimo nastaviti pisave v PDF-ju, odkomentiramo
# in sledimo navodilom v programu.
#source("fontconfig.r", encoding = "UTF-8")

# Uvoz vseh potrebnih knjižnic
source("lib/libraries.r", encoding = "UTF-8")
```

# Izbira teme

Izbrala sem si temo z naslovom Analiza naravnega prirastka v Sloveniji in primerjava naravnega prirastka z drugimi Evropskimi državami. Analizirala bom rodnost, umrljivost in naravni prirastek v Sloveniji po regijah in spolu. V nadaljevanju pa ga bom primerjala s prirastkom v drugih Evropskih državah.

***

# Obdelava, uvoz in čiščenje podatkov

```{r uvoz, echo=FALSE,message=FALSE,warning=FALSE}
source("uvoz/uvoz.r", encoding = "UTF-8")
```

Podatke za prvo tabelo sem dobila na spletni strani statističnega urada Slovenije ter jih uvozila v CSV obliki, podatke za drugo tabelo pa sem v HTML obliki uvozila iz spletne strani EUROSTAT.

Povezave na podatke:
- http://ec.europa.eu/eurostat/web/population-demography-migration-projections/births-fertitily-data/database
- http://pxweb.stat.si/pxweb/Dialog/varval.asp?ma=05I1002S&ti=&path=../Database/Dem_soc/05_prebivalstvo/25_selitveno_gibanje/05_05I10_naravno_gibanje/&lang=2

Prva tabela vsebuje stolpce:
- ime kraja (imenska spremenljivka)
- leto (številska spremenljivka)
- število živorojenih moških (številska spremenljivka)
 - prikazuje rodnost moških po krajih in letih
- število živorojenih ženske (številska spremenljivka)
 - prikazuje rodnost žensk po krajih in letih
- število umrlih moških (številska spremenljivka)
 - prikazuje umrljivost moških po krajih in leti
- število umrlih žensk (številska spremenljivka)
 - prikazuje umrljivost žensk po krajih in letih
- naravni prirastek moških (številska spremenljivka)
 - prikazuje naravni prirastek moških po krajih in letih
- naravni prirastek žensk (številska spremenljivka)
 - prikazuje naravni prirastek moških po krajih in letih


```{r razpredelnice, echo=FALSE}
kable(head(tabela))
```
Te stolpce sem prečistila (mesta kjer ni bilo podatka sem zamenjala z NA), izbrisala nepotrebne stolpce in vrstice ter zagotovila, da bodo številske spremenljivke res številske. Tabelo sem ločila na pet pod tabel, ki so bile ločene glede na leto. Dodala sem stolpec "skupni.prirast" ki je seštevek naravnega prirasta moških in žensk. Da bi bilo filtriranje podatkov še lažje, sem dodala še stolpec "velikost" ki je urejenostna spremenljivka in sicer klasificira prirastek kot "pozitiven","negativen" oziroma "ni prirastka".

Druga tabela, ki je bila uvožena v HTML obliki vsebuje podatke o naravnem prirastku evropskih držav. Najprej sem uvozila zgolj podatke o prirastku ki so klicani z eno spremenljivko,ter jih dala v matriko, kasneje pa še podatke o letih merjenja ter državah. Ko sem prečistila nepotrebne podatke (zamenjava znakov "-","("b") z NA, ter pri vektorju držav in let napotrebne znake med željenimi državami) sem podatke, države in leta združila v eno tabelo. Ker želim analizirati le podatke od 2010-2013 sem ostale stolpce izbrisala. 

```{r razpredelnice, echo=FALSE}
kable(head(podatkiHTML))
```
Nato sem narisala še nekaj grafov.
```{r graf1, echo=FALSE,fig.align='center',fig.cap='negativen.prirast.2010'}
ggplot(data=tabela2010 %>% filter(velikost=="negativen"), aes(x=kraj, y=skupni.prirast)) + geom_point()

```

```{r graf2, echo=FALSE,fig.align='center',fig.cap='pozitiven.prirast.2010'}
ggplot(data=tabela2010 %>% filter(velikost=="pozitiven"), aes(x=kraj, y=skupni.prirast)) + geom_point()

```

```{r graf3, echo=FALSE,fig.align='center',fig.cap='ni.prirasta.2010'}
ggplot(data=tabela2010 %>% filter(velikost=="ni.prirasta"), aes(x=kraj, y=skupni.prirast)) + geom_point()

```

